臺灣花蓮地方法院民事判決　　　　　　　99年度家訴字第26號
原　　　告　田義德
被　　　告　田傳揚
　　　　　　田敏媛
　　　　　　田惠子
上列當事人間請求分割遺產等事件，本院於民國100年6月28日言
詞辯論終結，判決如下：
    主  文
兩造被繼承人田天賜所遺如附表所示不動產准予分割，分割方法
如附表分割方法欄所示。
訴訟費用由原告與被告各按四分之一之應繼分比例負擔。
    事實及理由
壹、程序方面
    按訴狀送達後，原告不得將原訴變更或追加他訴，但不甚礙
    被告之防禦及訴訟之終結者，不在此限，民事訴訟法第255
    條第1項第7款定有明文。查本件原告起訴時除為后述原告聲
    明外，另聲明「被告田傳揚、田敏媛、田惠子應就被繼承人
    田天賜所遺如附表所示不動產辦理繼承登記」，於訴訟進行
    中，又具狀追加聲明「兩造中如有未按應繼分比例受分配者
    ，他造應按應繼分比例為金錢補償」。嗣於本院民國100年6
    月28日言詞辯論期日，原告當庭減縮上開二項聲明，僅餘后
    述之聲明，經核原告所為雖為訴之變更，但無礙被告之防禦
    及訴訟之終結，依上開規定，原告所為訴之變更於法尚無不
    合，應予准許。
貳、實體方面
一、原告主張略以：被繼承人田天賜為兩造之父親，於98年7 月
    11日死亡，其配偶先其死亡，兩造為其法定第一順位之繼承
    人，每人應繼分均各為四分之一。被繼承人遺有如附表所示
    之不動產（下稱系爭遺產），及花蓮農會存款、汽機車各2
    輛之動產等遺產。其中動產部分兩造業經協議分割完畢，此
    部分無請求分割之必要；而系爭遺產部分雖已辦妥繼承登記
    ，且無依使用目的不能分割之情事，兩造間亦未訂有不分割
    之約定，惟兩造遲無法達成分割協議。又系爭遺產經鑑價結
    果各如附表價額欄所示，共計新臺幣（下同）11,497,783元
    ，兩造按應繼分比例，每人得分配之遺產價值為2,874,445.
    75元（計算式：11,497,783÷4 ＝2,874,445.75）。茲因附
    表編號5、6所示土地暨建物為被繼承人生前與被告3 人同住
    之房地，被繼承人死亡後，被告3 人仍繼續同住該房地迄今
    ，認應將該房地分由被告3人公同共有，以維被告3人權益，
    況該房地合計為8,676,498元，被告3人公同共有該房地，已
    逾被告3人共得分配之遺產價值8,623,337.25元，可知被告3
    人公同共有該房地，非但合於使用現狀，對被告3 人亦屬有
    利。至附表編號1至4所示土地均為農地，相互比鄰，其上無
    建物，目前為休耕狀態，為顧及農地之利用價值，故認此應
    分由原告取得，又附表編號1至4所示土地合計價值僅為2,82
    1,285 元，略少於原告得分配遺產價值，但原告為求手足和
    諧，不請求被告3 人金錢補償。爰依民法第1164條規定提起
    本件分割遺產訴訟，並聲明：(一)兩造被繼承人田天賜所遺如
    附表所示不動產准予分割，分割方式為：附表編號1至4所示
    土地即坐落花蓮縣新城鄉○○段129、130、131、132地號土
    地歸原告取得；附表編號5、6所示土地及建物即坐落花蓮市
    ○○段648─5地號土地及坐落其上同段365 建號建物（門牌
    號碼花蓮市○○路664 號），由被告田傳揚、田敏媛、田惠
    子取得，並維持公同共有。(二)訴訟費用由兩造按應繼分比例
    負擔。
二、被告田傳揚、田敏媛、田惠子則分別以希望與原告私下協調
    、希望系爭遺產按應繼分比例分割為分別共有等語置辯。
三、得心證之理由
  (一)原告主張被繼承人為兩造之父，於98年7 月11日死亡，其配
    偶先其死亡，兩造為其法定第一順位之繼承人，每人應繼分
    均各為四分之一。被繼承人遺有附表所示之不動產（即系爭
    遺產），及花蓮農會存款、汽機車各2 輛之動產等遺產。其
    中動產部分業經兩造協議分割完畢，兩造同意不請求分割。
    而系爭遺產部分雖已辦妥繼承登記，且無依使用目的不能分
    割之情事，兩造間亦未訂有不分割之約定，惟兩造遲無法達
    成分割協議。又系爭遺產經鑑價結果各如附表價額欄所示，
    合計為11,497,783元，兩造同意以鑑價結果為系爭遺產之價
    額。此外，附表編號5、6所示土地暨建物於被繼承人死亡後
    ，被告3 人仍繼續同住該房地迄今等情，業據提出除戶戶籍
    謄本、戶籍謄本、附表編號1至6所示土地暨建物謄本（含已
    為繼承登記之謄本）、地籍圖騰本、財政部臺灣省北區國稅
    局遺產稅免稅證明書等件及廉誠不動產估價事務所鑑價報告
    1 份為證，復為兩造所不爭執，堪信為真實。故本件被繼承
    人所遺應予分割之遺產範圍，應以如附表所示不動產為其標
    的，洵堪認定。
  (二)按繼承人有數人時，在分割遺產前，各繼承人對於遺產全部
    為公同共有；繼承人得隨時請求分割遺產，但法律另有規定
    或契約另有訂定者，不在此限，民法第1151條、第1164條分
    別定有明文。查本件被繼承人所遺系爭遺產，兩造在分割遺
    產前，對於系爭遺產之全部為公同共有，兩造目前既無法達
    成分割遺產之協議，而系爭遺產亦無不能分割之情形或有不
    可分割之約定，依照上開法條規定，原告請求裁判分割被繼
    承人系爭遺產，即無不合，應予准許。
  (三)次按分割之方法不能協議決定，或於協議決定後因消滅時效
    完成經共有人拒絕履行者，法院得因任何共有人之請求，命
    為下列之分配：一以原物分配於各共有人。但各共有人均受
    原物之分配顯有困難者，得將原物分配於部分共有人。二原
    物分配顯有困難時，得變賣共有物，以價金分配於各共有人
    ；或以原物之一部分分配於各共有人，他部分變賣，以價金
    分配於各共有人。以原物為分配時，如共有人中有未受分配
    ，或不能按其應有部分受分配者，得以金錢補償之。以原物
    為分配時，因共有人之利益或其他必要情形，得就共有物之
    一部分仍維持共有。而公同共有物分割之方法，除法律另有
    規定外，應依關於共有物分割之規定，民法第824條第2、3
    、4項、第830條第2 項分別定有明文。又按民法第1164條所
    定之遺產分割，係以遺產為一體，整個的為分割，而非以遺
    產中個個財產之分割為對象，亦即遺產分割之目的在遺產公
    同共有關係全部之廢止，而非個個財產公同共有關係之消滅
    。而所謂應繼分係各繼承人對於遺產之一切權利義務，所得
    繼承之比例，並非對於個別遺產之權利比例，因此分割遺產
    並非按照應繼分比例逐筆分配遺產，而應具體斟酌公平原則
    、各繼承人之利害關係、遺產之性質及價格、利用價值、經
    濟效用、使用現況、各繼承人之意願等相關因素，定適當之
    分割方法。再者，裁判分割共有物訴訟，為形式之形成訴訟
    ，其事件本質為非訟事件，故法院定共有物之分割方法，雖
    應斟酌當事人之聲明，然不受當事人聲明之拘束。原告主張
    之分割方法，僅供法院參考而已，設未採其所主張之方法，
    亦非其訴一部分無理由，故無庸為部分敗訴之判決。查兩造
    為被繼承人子女，依民法第1141條規定，兩造應平均繼承，
    即每人應繼分均為四分之一。本件被繼承人系爭遺產共計
    11,497,783元，則兩造按應繼分比例，每人得分配之遺產價
    值為2,874,445.75元（計算式：11,497,783÷4＝2,874,445
    .75 ）。本院審酌系爭遺產之性質、經濟效用、全體共有人
    之利益、使用現況及原告訴之聲明等一切情事，認系爭遺產
    以如附表所示分割方法分割為適當。又本院所定分割方法，
    兩造均有分得部分不動產，故屬原物分割。至經此原物分割
    後，原告受分配價值為2,821,285元，較其應受分配價值短
    少53,160.75元（計算式：2,874,445.75－2,821,285＝-53,
    160.75）；反之，被告3人受分配價值則較其等應受分配價
    值各逾17,720.25元（計算式：2,892,166－2,874,445.75＝
    17720.25），惟原告已主張如附表編號1至4土地歸由其取得
    ，則無庸被告3 人另為金錢補償，原告自為權利拋棄，是兩
    造依本院所定分割方法分割後，被告3 人無需另以金錢補償
    原告，附此說明。
  (四)綜上所述，原告請求裁判分割被繼承人系爭遺產，為有理由
    ，應予准許。本院斟酌系爭遺產之性質、經濟效用、共有人
    之利益及使用現況等情事後，認被繼承人系爭遺產應依附表
    所示之分割方法予以分割為適當，爰判決如主文第1 項所示
    。
四、末按，因共有物分割、經界或其他性質上類似事件涉訟、由
    敗訴當事人負擔訴訟費用顯失公平者，法院得酌量情形，命
    勝訴之當事人負擔其一部，民事訴訟法第80條之1 定有明文
    。查裁判分割遺產之形成訴訟，法院決定遺產分割之方法時
    ，應斟酌何種分割方法較能增進共有物之經濟效益，並兼顧
    兩造之利益，以決定適當之分割方法，不受原告聲明之拘束
    ，亦不因何造起訴而有不同。故原告請求裁判分割遺產雖有
    理由，惟關於訴訟費用之負擔，應由兩造即繼承人全體各按
    其應繼分比例負擔，方屬事理之平。是以原告聲明本件訴訟
    費用應由兩造各按其應繼分比例負擔，應屬可採，爰諭知如
    主文第2項所示。
五、據上論結，本件原告之訴為有理由，依民事訴訟法第80條之
    1、第85條第1 項但書，判決如主文
中    華    民    國   100    年    7     月    20    日
                  家事法庭      法  官  吳韻馨
上列正本證明與原本無異。
如對本判決不服，應於送達後20日內，向本院提出上訴狀（應抄
附繕本）。
中    華    民    國   100    年    7     月    22    日
                                書記官  陳蓮茹
附表
┌─┬──┬───────┬──┬──────┬─────┐
│編│財產│所在地        │權利│價額（新臺幣│分割方法  │
│號│種類│              │範圍│）          │          │
├─┼──┼───────┼──┼──────┼─────┤
│1 │土地│花蓮縣新城鄉佳│全部│編號1至4土地│由原告所有│
│  │    │東段第129地號 │    │合計總額為  │。        │
│  │    │土地          │    │2,821,285元 │          │
│  │    │              │    │。          │          │
├─┼──┼───────┼──┤            ├─────┤
│2 │土地│花蓮縣新城鄉佳│全部│            │由原告所有│
│  │    │東段第130地號 │    │            │。        │
│  │    │土地          │    │            │          │
├─┼──┼───────┼──┤            ├─────┤
│3 │土地│花蓮縣新城鄉佳│全部│            │由原告所有│
│  │    │東段第131地號 │    │            │。        │
│  │    │土地          │    │            │          │
├─┼──┼───────┼──┤            ├─────┤
│4 │土地│花蓮縣新城鄉佳│全部│            │由原告所有│
│  │    │東段第132地號 │    │            │。        │
│  │    │土地          │    │            │          │
├─┼──┼───────┼──┼──────┼─────┤
│5 │土地│花蓮市○○段第│全部│6,686,893元 │由被告田傳│
│  │    │648─5地號土地│    │            │揚、田敏媛│
│  │    │              │    │            │、田惠子共│
│  │    │              │    │            │有，所有權│
│  │    │              │    │            │應有部分各│
│  │    │              │    │            │三之分一。│
│  │    │              │    │            │          │
├─┼──┼───────┼──┼──────┼─────┤
│6 │建物│花蓮市○○段第│全部│1,989,605元 │由被告田傳│
│  │    │365建號房屋（ │    │            │揚、田敏媛│
│  │    │即門牌號碼：花│    │（編號5、6  │、田惠子共│
│  │    │蓮市○○路664 │    │合計總額為  │有，所有權│
│  │    │號，坐落基地即│    │8,676,498元 │應有部分各│
│  │    │編號5土地）   │    │。          │三之分一。│
│  │    │              │    │            │          │
└─┴──┴───────┴──┴──────┴─────┘